臺灣雲林地方法院民事判決　　　　　　 96年度勞簡上字第6號
上　訴　人　固緯紡織股份有限公司
法定代理人　丙○○
訴訟代理人　嚴庚辰律師
被上訴人　　丁○○
訴訟代理人　甲○○
上列當事人間請求給付資遣費事件，上訴人對於中華民國96年5
月25日本院斗六簡易庭95年度六勞簡字第2 號第一審判決提起上
訴，於96年11月21日言詞辯論終結，本院判決如下：
    主  文
上訴駁回。
第二審訴訟費用新台幣柒仟壹佰壹拾元由上訴人負擔。
    事  實  及  理  由
一、被上訴人部分：
  (一)被上訴人於原審起訴主張：被上訴人自民國87年3 月17日起
    受僱於上訴人，於95年2 月間月薪新台幣（下同）54,000元
    ，詎上訴人未經被上訴人同意，於95年3 月9 日片面調降被
    上訴人薪資10,000元，並由上訴人之員工乙○○於95年3 月
    15日及23日會議中，公然強加多項罪名於被上訴人，並調降
    被上訴人之級職，顯已違反勞動契約致損害被上訴人之權益
    ，並對被上訴人實施重大侮辱之行為。被上訴人乃於同年月
    27日以存證信函通知上訴人自同年4 月1 日起終止勞動契約
    ，並請求給付資遣費，然上訴人拒不給付。被上訴人任職期
    間自87年3 月17日起至95年3 月31日止，平均工資為54,000
    元，故上訴人應給付被上訴人資遣費共432,000 元。為此依
    勞動基準法第14條第1 項第2 、6 款規定，擇一請求判決被
    上訴人勝訴。並於原審聲明：
  上訴人應給付被上訴人432,000 元及自起訴狀繕本送達翌日
    起至清償日止，按年息百分之5 計算之利息。
  訴訟費用由上訴人負擔。
  (二)被上訴人於本院除引用原審陳述及舉證外，並補稱：
  被上訴人任職上訴人公司8 年多以來，均領取定額薪資，並
    無任何職務津貼，升任副理後薪資亦未增加，上訴人抗辯該
    10,000元為職務津貼，顯無理由。
  上訴人並非有制度之公司，亦無任何工作規則或約定上訴人
    得片面對被上訴人減薪，上訴人對被上訴人片面減薪降職，
    並無任依據。
二、上訴人部分：
  (一)上訴人之抗辯意旨：被上訴人於95年1 月負責上訴人公司家
    飾布業務中關於聯絡客戶、訂單業績，及準備2 月法國展、
    產品、展場的籌備工作，唯被上訴人卻因參展籌備工作不周
    及安排拜訪歐洲客戶行程無法定案，導致行程大亂，並錯失
    商機；上訴人復於同年2 月間要求每位員工繳交工作周報及
    整理產品樣品，除被上訴人外，其餘員工均如期完成，上訴
    人乃於同年3 月9 日每週例行會議中對被上訴人提出第1次
    書面警告，請其務必於同年4 月10日前將庫存布整理齊全，
    然至同月15日遲未見被上訴人做任何配合，改善工作態度，
    上訴人乃再給予被上訴人改進機會，惟至被上訴人離職前，
    被上訴人非但未達成上訴人之要求，其所處理之客戶訂單確
    認訊息未曾傳達給主管，客戶資料亦不交給公司，且上訴人
    於同月24日仍再將工作改善計畫交給被上訴人，尚期待被上
    訴人有所改善，並無任何資遣之意。並於原審聲明：
  被上訴人之訴駁回。
  訴訟費用由被上訴人負擔。
  (二)上訴人於本院除引用原審陳述及舉證外，並補稱：
  雇主對於受僱勞工所為之績效考核，係屬人事管理範疇，勞
    工本應遵循企業內申訴制度方為正當，法院尚無從介入審查
    其績效考核之妥當性。被上訴人自95年1 月份以來，不論工
    作態度、績效均遠不及其他員工，上訴人對於被上訴人之績
    效考核不僅妥當，且被上訴人之行為實已導致公司損失商機
    。
  95年2 月法國展之行程由被上訴人負責，因其未盡責以致無
    法定案，上訴人因考量被上訴人之感受，不忍於文字中指摘
    ，僅於95年1 月23日會議紀錄約略記明，並非僅為提醒業績
    。
  依證人林雅惠、陳慧如、劉玉英於原審之證述，可知被上訴
    人完全背離主管指示，置公司權益於不顧；另依95年1 月23
    日、95年2 月15日、95年3 月7 日、95年3 月9 日、95年3
    月15日、95年3 月25日會議紀錄，亦可知上訴人於95年1 月
    23日交由被上訴人負責之工作，其均未執行，工作態度並無
    任何改善，怠忽職守已極為明顯，乃於同年3 月9 日為書面
    警告，並無任何突然、強烈之情事。
  即使被上訴人多次未依指示工作，上訴人希望被上訴人繼續
    留在公司任職，乃擬定「工作表現改善計畫」，由證人林雅
    惠對其進行輔導，上訴人願花費時間、成本輔導被上訴人，
    將其降職目的無非為提升其工作態度，並無任何權利濫用、
    違反相當性、妥當性可言。
  工作規則對於員工部分行為縱無明文處罰規定，雇主仍得本
    於企業管理權、裁量權，並基於權利濫用禁止原則、平等待
    遇原則、相當性原則，對於勞工予以較輕微之處分，例如：
    警告、減薪、降職及停職等。而被上訴人長期拒絕執行工作
    ，違抗公司指示，上訴人於多次要求改善後始降職為業務，
    並非突然降職，上訴人行使管理權應屬合法、妥當。
  上訴人實際未對被上訴人減薪，被上訴人離職前，上訴人均
    正常支付薪資，縱有減薪之情形，然我國法律並無禁止雇主
    依勤惰、績效等情形降級或減薪之規定，如雇主依勞動契約
    之標準調降職位、薪階，並無違反勞動契約可言。再者，被
    上訴人係擔任副理始領有職務津貼，其降為業務後自不能享
    有職務津貼，並非上訴人於降職外，尚有減薪之處分。且被
    上訴人長期明知故犯，造成上訴人損失，若認僅得降職不得
    減薪，豈非造成擔任業務卻領主管職務津貼之荒謬結論？
三、原審就被上訴人之請求判決其全部勝訴，上訴人聲明不服提
    起上訴，求為判決：(一)原判決廢棄。(二)被上訴人在第一審之
    訴駁回。(三)第一、二審訴訟費用由被上訴人負擔。被上訴人
    則求為判決：(一)上訴人之上訴駁回。(二)上訴費用由上訴人負
    擔。
四、兩造不爭執之事實：
  (一)被上訴人自87年3 月17日起受僱於上訴人公司，於95年2 月
    間為被告公司之副理，每月薪資為54,000元。
  (二)上訴人在95年3 月9 日以被上訴人工作績效不佳，屢次不依
    主管指示及公司規定工作為由，調降被上訴人級職為業務，
    並通知被上訴人將調降月薪10,000元。
  (三)被上訴人於95年3 月27日寄發存證信函予上訴人之法定代理
    人，通知其於同年4 月1 日起終止勞動契約，並請求給付資
    遣費。
  (四)上訴人於95年4月仍給付被上訴人薪資54,000元。
五、兩造之爭點：
  (一)被上訴人是否有工作績效不佳，屢次不依主管指示及公司規
    定工作之情形？
  (二)上訴人是否有調降被上訴人薪資之情形？
  (三)如上訴人有調降被上訴人薪資，是否已違反勞動契約？
  (四)被上訴人得否依勞基法第14條第1 項第2 款或第6 款之規定
    ，請求資遣費？
六、得心證之理由：
  (一)關於被上訴人是否有工作績效不佳，屢次不依主管指示及公
    司規定工作之情形：
  證人即上訴人之員工林雅惠到庭結證稱：95年初時，上訴人
    公司新進一位副總張先生，張副總的要求被上訴人很多都未
    能做到，員工要繳一些報告，被上訴人並未如期完成等語（
    見原審卷第25頁），證人即上訴人之員工陳慧如亦到庭證稱
    ：被上訴人於95年初在上訴人公司配合度不好，從客戶那裡
    得知她跟客戶在業務的處理上也不是很好，例如參展時會延
    誤客人的行程，上級指示的命令不配合，例如不報告訂單程
    序及接單情形等語（見原審卷第27頁），證人即上訴人之員
    工劉玉英復證稱：主管交待的事被上訴人都沒照做，每星期
    五要做報告，用電子郵件寄給主管，但是她都沒有做，是後
    來每個人都做了，她才做；她接到訂單時應該向主管報告，
    但她經常越級向老闆的太太報告等語（見原審卷第82、83頁
    ），證人乙○○於本院並證稱：於95年1 月起擔任上訴人公
    司業務副總後，就有要求員工繳交工作週報，被上訴人有繳
    交幾次，有時候要催她才會交，有時候就沒有交；在3 月9
    日前，1 、2 月被上訴人的表現已經不好，配合度及互動也
    不好，無法達到預期，甚至比其他員工差，在週會的時候也
    有提過很多次口頭警告，後來才請示老闆是否提出書面警告
    才能達到效果；1 月11日我進去就希望能按正規來做，因為
    被上訴人是資深的員工，所以讓她作既有的工作，我去開發
    新的部分，一直到2 月去展覽時都是這樣，但是到2 月底她
    的表現真的很差，比其他人差，老闆也有給我業績壓力，所
    以我就把傢飾布部分分配給其他人，因為她的配合度不好；
    我也有請被上訴人作訂單評核表，催了很久她才交來，我有
    拿其他公司的評核表給她參考，但她3 月9 日還在研擬，我
    受不了才於3 月15日請其他人去做等語（見本院卷第73 頁
    背面至第75頁背面）。上開證人就被上訴人始終未能配合並
    達成主管即證人乙○○之要求、且未向主管報告訂單情形等
    情節均為一致之證述，況證人乙○○早已離職，現與兩造均
    無利害關係，應無冒著涉犯偽證罪之風險而為虛偽陳述之必
    要。參以上訴人公司95年1 月23日會議紀錄確實記載：「拜
    訪MONDIAL 行程--須花2 週後才確認客戶無法與我方MEETIN
    G ，導致歐洲所有一切行程無法定案，機票& 飯店幾乎無法
    訂到。」，95年3 月10日會議紀錄並記載：「請AMY （指被
    上訴人）務必於4 月10日前把庫存布整理齊全，WARNING LE
    TTER主管JIM 交給AMY 」，95年3 月15日會議紀錄亦載明：
    「所有公司訂單JENNIFER &KATY都有依照程序C.C.TO JIM，
    但從元月份至今未收到AM Y任何訊息，即使2006年3 月7日
    開會要求後也未補上任何資料... 家紡部分，已經開會決定
    由JIM 收回主導權...AMY 各 項作業請依工作、公司規定訂
    單評核、生產受理、週報、作業流程不要一再提醒而不執行
    。」等語，此有上開會議紀錄附卷可參（見原審卷第61、67
    、70頁），核與前揭證人證述之情節均相符，足認上開證人
    之證述，應可採信。
  綜合前揭證人之證述可知，被上訴人於95年1 月證人乙○○
    擔任其主管起迄其離職之時止，對於乙○○所要求之工作即
    多無法完成，而應直接向乙○○報告之事項亦隱瞞未告知，
    且延誤客戶行程，影響上訴人之商譽，是上訴人抗辯被上訴
    人有工作績效不佳，屢次不依主管指示及公司規定工作之情
    形，應屬可採。
  (二)關於上訴人是否有調降被上訴人薪資之情形：
  上訴人將被上訴人由副理職務調降為業務，並已通知將減薪
    10,000元之事實，為兩造所不爭執，並有簽呈1 份附卷可佐
    ，而該簽呈之內容略為：「因業務副理丁○○1.工作績效不
    佳。2.屢次不依主管指示及公司規定工作，擬將其由副理職
    降為業務，減薪一萬元以諮警告。辦法：1.即日開始執行生
    效。」，並由被上訴人之主管乙○○簽名於其上（見原審卷
    第68頁），是由上開簽呈可知，上訴人調降被上訴人薪資之
    處分顯已於95年3 月9 日將簽呈交予被上訴人時發生效力，
    縱使上訴人嗣後匯入被上訴人帳戶內之薪資並未減少，仍無
    礙於上訴人調降被上訴人薪資之效力。
  上訴人雖另抗辯稱：減薪之10,000元是因調降被上訴人之職
    務而減少之職務津貼，並非實際上之減薪云云，然查：被上
    訴人於93年9 月升任副理前，薪資即為52,008元，其於升任
    副理後，薪資並未有何變動等情，有被上訴人所提出之93年
    1 月5 日、93年12月3 日存款憑條在卷可證（見本院卷第85
    、86頁），足證被上訴人於任職副理後，其薪資並未因升任
    主管而有增加，參以上訴人所支付之薪資均屬固定薪資，並
    未就何部分為主管加給、夜點費、伙食津貼、福利金等給與
    為區分，此為兩造所不爭執，益證被上訴人所受領之薪資並
    未包括任何職務津貼在內，上訴人確實已調降被上訴人薪資
    10,000元，其前揭抗辯，應不足採。
  (三)關於上訴人調降被上訴人薪資，是否已違反勞動契約部分：
  按勞動基準法之立法目的係為規定勞動條件之最低標準，保
    障勞工權益，加強勞雇關係，促進社會與經濟發展；雇主與
    勞工所訂之勞動條件，不得低於勞基法所定之最低標準，勞
    動基準法第1 條可資參照；工資係指勞工因工作而獲得之報
    酬，應由勞雇雙方議定之，且不得低於基本工資，除法令另
    有規定或勞雇雙方另有約定外，工資應全額直接給付勞工，
    亦分別為勞動基準法第2 條第3 款、第21條第1 項、第22條
    第2 項所明定。次按，勞動契約係約定勞雇關係之契約，其
    本質在於雇主負有提供工作予勞工並給付工資之義務，而有
    享受勞工工作成果之權利；勞工則負有提供職業上之勞動力
    ，為雇主服勞務之義務，並享有得向雇主請求給付工資之權
    利，從而工資之數額、給付時間及方法為勞動契約之重要內
    容，自應由勞雇雙方明白約定，若有不利於勞工之變更，依
    前開法條規定及勞基法之立法意旨，雇主僅於取得勞工明示
    同意或雙方重新約定之情形，始得為之。經查：本件上訴人
    調降被上訴人薪資之事實，業如上述，如此勞動條件之更異
    ，顯屬對被上訴人不利益之變更，自應徵得其同意，其片面
    調降薪資顯係違反兩造間所訂之勞動契約，且調降之薪資已
    逾原薪資之18% ，已嚴重損害被上訴人之權益甚明。
  復按，依勞動基準法第70條第6 、7 款規定，固允許雇主在
    自訂工作規則中，訂定獎懲及解僱事項，由雇主基於雇主企
    業之領導權、組織權，在合理範圍得對於勞工之行為加以考
    核、制裁。且雇主有權訂定工作規則既係基於法律之授權而
    來，因此法律認許者應僅限於以具備勞動基準法或其他法律
    所訂要件之工作規則所定之懲戒權為限，此乃係法律認許平
    等之當事人間之一方得對他方進行私的制裁，以求圓滑地遂
    行其共同作業，例如經營秩序之維持，而與勞工法令不相矛
    盾者為限，方有對勞工懲戒之權限。依此，雇主懲戒權之行
    使，除依法律規定在具備法定要件時，雇主得對之加以懲戒
    者外，依工作規則中相關規定為懲戒處分，以不逾越勞動基
    準法規定及相當性為限。亦即雇主所行使之懲戒權須事先明
    示並且公告，其程序並應合理。上訴人雖另抗辯稱：上訴人
    所為降職減薪之處分係懲戒權之合法行使云云，然查：上訴
    人公司現並無任何工作規則可供員工遵循乙節，業據上訴人
    於原審自承在卷（見原審卷第46、47頁），是被上訴人固有
    前揭工作績效不佳，屢次不依主管指示及公司規定工作之情
    形，然上訴人公司既未訂定任何工作規則，明定公司員工於
    符合何情形者，得予以減薪之處分，其所為之懲戒，即欠缺
    事先明示並公告之要件，自不合法。再者，上訴人前雖曾對
    於員工劉玉英為減薪之處分，然劉玉英對於減薪之事亦表示
    同意，此業據證人劉玉英到庭證述屬實（見原審卷第83頁）
    ，是上訴人對於被上訴人所為之減薪處分，亦與其向來在勞
    動契約關係中對員工所為懲戒處分之手段有別。另證人乙○
    ○固到庭證稱：於週會時已對被上訴人提出多次口頭警告等
    語（見本院卷第74頁背面），然參諸上訴人95年3 月9 日之
    前會議紀錄（見原審卷第59至65頁），並未於會議中告知被
    上訴人如再不改善，將予以降職並減薪之情形，是尚難以證
    人乙○○曾對被上訴人提出口頭警告，即認減薪之處分已事
    先明示而為有利於上訴人之認定。
  基上，上訴人所為之減薪處分，既未事先明示並且公告，其
    行使懲戒權為不合法，是上訴人調降被上訴人之薪資，顯已
    違反勞動契約，而有損害被上訴人權益之虞。
  (四)關於被上訴人得否依勞基法第14條第1 項第2 款或第6 款之
    規定，請求資遣費部分：
  另按，雇主違反勞動契約或勞工法令，致有損害勞工權益之
    虞者，勞工得不經預告終止契約。第17條規定於本條終止契
    約準用之。雇主依前條終止勞動契約者，應依左列規定發給
    勞工資遺費：1 、在同一雇主之事業單位繼續工作，每滿1
    年發給相當1 個月平均工資之資遣費。2 、依前款計算之剩
    餘月數，或工作未滿1 年者，以比例計給之。未滿1 個月者
    以1 個月計。勞動基準法第14條第1 項第6 款、第4 項、第
    17條分別定有明文。
  經查：本件上訴人違反勞動契約，而有損害被上訴人權益之
    虞，是被上訴人以存證信函通知上訴人自95年4 月1 日終止
    契約，並請求給付資遣費，自屬合法。又被上訴人自87年3
    月17日起受僱於上訴人公司，於95年2 月月薪為54,000元等
    情，業如上述，是被上訴人之月平均工資為54,000元，計算
    資遣費之基數為8 ，其可得請求之資遣費為432,000 元（計
    算式：54000 ×8=432000）。
  (五)綜上所述，被上訴人固有工作績效不佳，屢次不依主管指示
    及公司規定工作之情形，然上訴人所為降職並減薪之處分為
    不合法，違反勞動契約並有損害被上訴人權益之虞，則被上
    訴人依勞動基準法第14條第1 項第6 款、第4 項準用第17條
    之規定，請求上訴人給付資遣費432,000 元，為有理由，應
    予准許。另被上訴人主張上訴人對其有重大侮辱之行為，依
    據勞動基準法第14條第1 項第2 款之規定請求資遣費，惟被
    上訴人主張依同條項第6 款訴請給付資遣費，已得勝訴判決
    ，詳如前述，爰不另就被上訴人主張依據上開規定訴請給付
    資遣費，有無理由予以審酌，併予敘明。原審為上訴人敗訴
    之判決，並命上訴人給付被上訴人432,000 元，理由雖有不
    同，惟結論則無二致。上訴意旨指摘原判決不當，求為廢棄
    改判，為無理由，應予駁回。
七、本件事證已臻明確，兩造其餘攻擊防禦方法及舉證，核與判
    決結果無影響，爰不一一論述，附此敘明。
八、據上論結，本件上訴人之上訴為無理由，依民事訴訟法第43
    6 條之1 第3 項、第449 條第1 項、第78條，判決如主文。
中　　華　　民　　國　　96　　年　　12　　月　　5 　　日
            民事第二庭    審判長法  官　林秋火
                                法  官　楊欣怡
                                法  官  吳錦佳
以上正本係照原本作成
本判決不得上訴。
中　　華　　民　　國　　96　　年　　12　　月　　5 　　日
                                書記官　林美鳳
